臺灣高等法院民事判決　　　　　　　　100年度重上字第170號
上　訴　人　李發仁
訴訟代理人　曾伊如律師
被　上訴人　臺北市○○區○○段.
　　　　　　新會
法定代理人　吳麗玲
訴訟代理人　林雅芬律師
　　　　　　白友桂律師
　　　　　　吳典倫律師
被　上訴人　正良泰營造股份有限公司
法定代理人　郭文誠
上列當事人間所有權移轉登記事件，上訴人對於中華民國100年1
月14日臺灣臺北地方法院99年度重訴字第113號第一審判決提起
上訴，本院於100年11月15日言詞辯論終結，判決如下：
    主  文
上訴駁回。
第二審訴訟費用由上訴人負擔。
    事實及理由
一、被上訴人正良泰營造股份有限公司（下稱正良泰公司）經合
    法通知，未於言詞辯論期日到場，核無民事訴訟法第386條
    各款所列情形，爰依上訴人之聲請，由其一造辯論而為判決
    。
二、上訴人主張：伊與被上訴人正良泰公司、訴外人李蒼宜於民
    國95年7月5日簽訂買賣契約（下稱系爭買賣契約）並辦妥買
    賣契約之公證，約定由正良泰公司依據其與被上訴人臺北市
    ○○區○○段七小段六八八地號東星大樓都市更新會（下稱
    東星大樓都更會）所簽訂之「土地及建物預定買賣契約書」
    （下稱系爭預定買賣契約書）所購得之門牌號碼臺北市○○
    區○○路4段660號3樓之3及4樓之6房屋及其基地所有權應有
    部分（下稱系爭房地）轉售予伊，買賣價金為新臺幣（下同
    ）1,854萬8,140元，伊並已支付605萬元之頭期款予被上訴
    人正良泰公司。依系爭買賣契約第2條及第4條約定，被上訴
    人正良泰公司應向被上訴人東星大樓都更會指定伊為系爭房
    地之登記名義人。依據上開契約約定，伊與被上訴人正良泰
    公司就正良泰公司對於被上訴人東星大樓都更會之所有權移
    轉登記請求權已有債權讓與合意，依民法第294條第1項規定
    ，伊自得本於受讓人地位請求被上訴人東星大樓都更會移轉
    系爭房地所有權與伊。此外，被上訴人正良泰公司業已將系
    爭預定買賣契約書之正本交付予伊，依據民法第296條規定
    ，被上訴人正良泰公司業已明白表示伊可持系爭預定買賣契
    約書之正本代替被上訴人正良泰公司向被上訴人東星大樓都
    更會主張權利。伊嗣於96年1月4日委請律師發函，將上開債
    權讓與一事通知東星大樓都更會，同時表示伊為系爭房地之
    新買受人，自得承受被上訴人正良泰公司之買受人權益，亦
    為有利害關係之第三人，得就系爭房地之分期尾款為清償，
    依法取得債權人之權利，惟被上訴人東星大樓都更會竟拒絕
    將系爭房地所有權移轉予伊。伊爰依債權讓與之法律關係，
    請求被上訴人東星大樓都更會將系爭房地之所有權移轉登記
    與伊，以為先位之請求。如伊上開請求為無理由，則伊依系
    爭買賣契約，對被上訴人正良泰公司有請求移系爭房地所有
    權之債權存在，因被上訴人正良泰公司怠於對東星大樓都更
    會行使所有權移轉登記請求權，伊亦得依民法第242條規定
    ，代位被上訴人正良泰公司請求被上訴人東星大樓都更會將
    系爭房地所有權移轉登記與被上訴人正良泰公司，並依系爭
    買賣契約與民法第348條第1項規定，請求被上訴人正良泰公
    司於取得系爭房地所有權後，將系爭房地所有權再移轉登記
    與伊，以為備位之請求等語。原審為上訴人敗訴之判決，上
    訴人聲明不服，上訴聲明：(一)先位聲明：(1)原判決廢棄。(2)
    被上訴人東星大樓都更會應將坐落臺北市○○區○○段七小
    段688地號、所有權之應有部分10000分之136及10000分之97
    之土地，暨其上臺北市○○區○○段7小段2244號建物（即
    門牌號碼臺北市○○區○○路4段660號3樓之3）及臺北市○
    ○區○○段7小段2252號建物（即門牌號碼臺北市○○區○
    ○路4段660號4樓之6）房屋所有權全部，辦理所有權移轉登
    記予上訴人。(二)備位聲明：(1)原判決廢棄。(2)被上訴人東星
    大樓都更會應將坐落於臺北市○○區○○段7小段688地號、
    所有權之應有部分10000分之136及10000分之97之土地，暨
    其上臺北市○○區○○段7小段2244號建物（即門牌號碼臺
    北市○○區○○路4段660號3樓之3）及臺北市○○區○○段
    7小段2252號建物（即門牌號碼臺北市○○區○○路4段660
    號4樓之6）房屋所有權全部移轉登記與被上訴人正良泰公司
    ，再由被上訴人正良泰公司移轉登記與上訴人。
三、被上訴人東星大樓都更會則以：依系爭買賣契約第1條可知
    ，系爭買賣契約為被上訴人正良泰公司將系爭房地轉售予上
    訴人，為單純買賣，並無債權讓與之意思。系爭買賣契約第
    2條第2項亦僅約定由被上訴人正良泰公司向伊指定系爭房地
    之登記名義人，否則被上訴人正良泰公司應依系爭買賣契約
    第4條約定負權利瑕疵擔保義務，並非債權讓與契約，被上
    訴人正良泰公司並未將其對伊之系爭房地移轉登記請求權讓
    與上訴人。又被上訴人正良泰公司將系爭預定買賣契約書正
    本交付予上訴人，亦不足以證明債權讓與合意之存在。至上
    訴人另主張已將債權讓與之情事通知伊，然上開律師函之內
    容，係主張系爭房地之轉售及民法第311條、第312條之第三
    人清償問題，亦非債權讓與通知。上訴人主張被上訴人正良
    泰公司已將其對伊之系爭房地所有權移轉登記請求權讓與上
    訴人，應屬無據。伊與被上訴人正良泰公司間雖有簽訂系爭
    預定買賣契約書，惟被上訴人正良泰公司自95年9月1日給付
    第18期價金後，即未再給付任何款項，伊已依據系爭預定買
    賣契約書第4條第1項第(二)款、第12條第2項約定，於97年6月
    間以寄發存證信函之方式對被上訴人正良泰公司為解除系爭
    預定買賣契約之意思表示，現再以本件答辯狀繕本之送達重
    申解除系爭預定買賣契約之意旨。系爭預定買賣契約既然已
    經解除，伊自不再負有移轉系爭房地所有權予被上訴人正良
    泰公司之義務，上訴人主張其受讓被上訴人正良泰公司對於
    伊之上開系爭房地所有權移轉登記請求權，顯屬無據。且上
    訴人或被上訴人正良泰公司迄未履行給付價款之對待給付義
    務，伊亦得主張民法第246條第1項之同時履行抗辯權，拒絕
    將系爭房地之所有權移轉登記予上訴人或正良泰公司。此外
    ，上訴人復未能證明被上訴人正良泰公司有怠於行使權利之
    情事，上訴人自不得行使代位請求權，請求將系爭房地之所
    有權移轉登記為上訴人所有等語，資為抗辯。並答辯聲明：
    上訴駁回。
    被上訴人正良泰公司未於言詞辯論期日到場，亦未提出書狀
    作何聲明或陳述。
四、上訴人主張被上訴人正良泰公司與被上訴人東星大樓都更會
    間於93年2月27日訂立系爭預定買賣契約書，由被上訴人正
    良泰公司向被上訴人東星大樓都更會買受依台北市松山區東
    星大樓社區「都市更新事業計畫及權利變換計畫」取得分配
    單元3D、4F之建物及土地（即系爭房地）即坐落臺北市○○
    區○○段7小段688地號、所有權之應有部分10000分之136及
    10000分之97之土地，暨其上臺北市○○區○○段7小段2244
    號建物即門牌號碼臺北市○○區○○路4段660號3樓之3及臺
    北市○○區○○段7小段2252號建物即門牌號碼臺北市○○
    區○○路4段660號4樓之6房屋所有權全部，買賣價金為1,85
    4萬8,140元。被上訴人正良泰公司於95年7月5日與上訴人簽
    訂系爭買賣契約書並為公證，約定由上訴人向正良泰公司買
    受系爭房地，買賣價金為1,854萬8,140元。上訴人將其與被
    上訴人正良泰公司簽訂系爭契約書一事，於96年1月4日發函
    告知東星大樓都更會。函文說明二、(一)記載：「正良泰公司
    前向東星大樓都市更新會所購買二戶房地，即3D及4F二戶，
    正良泰公司已轉售本人，雙方在95.7.5簽訂買賣合約，並委
    由公證人陳幼麟辦理買賣合約之公證。依雙方上開買賣合約
    第二條、付款方式2、尾款之約定為：『…甲方應依後附約
    向台北市○○區○○段七小段六八八地號東星大樓都市更新
    會指定本件買賣標的物之登記名義人為乙方。』故依法正良
    泰應向台北市○○區○○段七小段六八八地號東星大樓都市
    更新會指定本件買賣標的物之登記名義人為本人。為免更新
    會不明此事而損害本人之權益，特委請鄭大律師代函向更新
    會通知，並請貴更新會配合辦理相關程序。」等語。被上訴
    人東星大樓更新會於96年1月11日收受該函文等語，為被上
    訴人東星大樓都更會所不爭(見本院卷第95頁至背面)，堪信
    為真實。
五、按債權人得將債權讓與於第三人，民法第294條第1項前段有
    明文規定。所謂債權讓與，係指不變更債權之同一性，由第
    三人受讓該債權而成為原債之關係之債權人而言。上訴人主
    張被上訴人正良泰公司業已將該公司對於被上訴人東星大樓
    都更會之系爭房地所有權移轉登記請求權讓與上訴人云云，
    無非以其在動機上不可能購買一個空的所有權，且被上訴人
    正良泰公司將系爭預定買賣契約書交付上訴人，及律師函之
    內容為其論據。惟為被上訴人東星大樓都更會所否認，並以
    前詞置辯。經查：
  (一)依系爭買賣契約第1條約定：「甲方（即被上訴人正良泰公
    司）應依後附合約向台北市○○區○○段七小段六八八地號
    東星大樓都市更新會指定本件買賣標的物之登記名義人為乙
    方（即上訴人），雙方議定買賣之總價款為新臺幣（下同）
    一千八百五十四萬八千一百四十元」（見原審審訴字卷第12
    頁），足見上訴人與被上訴人正良泰公司之買賣標的物為系
    爭預定買賣契約書所示之系爭房地，即被上訴人正良泰公司
    將其所買受之系爭房地出賣予上訴人，並應向被上訴人東星
    大樓都更會指定上訴人為系爭房地之登記名義人，而非將其
    對被上訴人東星大樓更新會之「系爭標的移轉登記請求權」
    讓與上訴人。再者，依系爭買賣契約第4條約定：「甲方保
    證乙方會取得本約買賣標的物之所有權登記」，是被上訴人
    正良泰公司保證上訴人取得系爭房地所有權。且依上開兩約
    款之文義，上訴人並未因系爭買賣契約之成立，得以直接向
    被上訴人東星大樓都更會請求登記為系爭房地之所有權人，
    而仍需由被上訴人正良泰公司通知被上訴人東星大樓都更會
    ，指定上訴人為系爭房地之登記名義人，自非將其與被上訴
    人東星大樓都更會間系爭預定買賣契約書之移轉買賣標的物
    所有權之債權讓與上訴人，即與上述債權讓與之性質與法律
    效果有所出入。設上訴人與被上訴人正良泰公司成立系爭買
    賣契約之同時有債權讓與之合意，則應於系爭買賣契約明文
    約定上訴人受讓上開債權之後，得以債權人之名義，直接向
    被上訴人東星大樓都更會請求移轉系爭房地之所有權，而非
    約定由被上訴人正良泰公司向被上訴人東星大樓都更會指定
    登記上訴人為系爭房地之所有權人。準此以解，上訴人與被
    上訴人正良泰公司約定由被上訴人正良泰公司向被上訴人東
    星大樓更新會指定登記上訴人為所有權人，非係其等就債權
    讓與之通知義務，約定由讓與人正良泰公司履行向被上訴人
    東星大樓都更會通知之義務。另綜觀系爭買賣契約書之約款
    ，亦未見就系爭房地之所有權移轉登記請求權有何規範。故
    上訴人與被上訴人正良泰公司成立之系爭買賣契約同時，並
    無成立債權讓與契約之意思表示存在。
  (二)被上訴人正良泰公司交付系爭預定買賣契約書正本予上訴人
    ，雖為被上訴人東星大樓都更會所不爭，惟被上訴人正良泰
    公司與上訴人間果有讓與系爭房地移轉登記債權之讓與合意
    ，於系爭買賣契約書上載明其意旨即可，無須以交付系爭買
    賣契約書正本之外觀，表徵其等有債權讓與之合意。況系爭
    買賣契約內容觀之，並無任何債權讓與之意旨，業如前述。
    當事人交付契約書正本之原因非僅於債權讓與，預售屋之買
    受人行使債權，又非以提出買賣契約書正本為要件，是被上
    訴人正良泰公司交付系爭買賣契約正本，尚不足以證明其與
    上訴人間有債權讓與合意之存在。被上訴人正良泰公司交付
    其持有之系爭預定買賣契約書正本予上訴人，難謂該當於民
    法第296條所定「讓與人應將證明債權之文件，交付受讓人
    」之規定。
  (三)上訴人雖主張被上訴人正良泰公司與其訂定系爭買賣契約期
    間，未取得系爭房地之所有權，其等必有讓與移轉登記請求
    權之合意云云，惟系爭買賣契約第2條第2項之約定，上訴人
    本得請求被上訴人正良泰公司向被上訴人東星大樓更新會指
    定系爭房地登記為上訴人所有，且系爭買賣契約第4條亦約
    定如上訴人未取得系爭房地之所有權登記時，被上訴人正良
    泰公司應給付懲罰性違約金550萬元予上訴人，適足保障上
    訴人之契約權利。故而，尚難僅以被上訴人正良泰公司與上
    訴人成立系爭買賣契約之時，並未取得系爭房地之所有權為
    由，推認兩者間另成立債權讓與之合意。故上訴人上開主張
    ，應無可採。
  (四)安達法律事務所受上訴人之委任，於96年1月4日寄發予被上
    訴人東星大樓都更會之九六安文字第001號函載述：「主旨
    ：函知台端正良泰公司前向貴更新會所承購3D及4F二戶，已
    由本所當事人李發仁先生在95.7.5與正良泰公司簽訂買賣合
    約，3D及4F已由李發仁先生買受，該買賣合約並經由公證人
    陳幼麟辦理公證，請貴更新會配合辦理相關程序，如說明。
    請查照…二、茲據本所當事人李發仁先生委稱…(二)正良泰公
    司前向東星大樓都市更新會所購買二戶房地，及3D及4F二戶
    ，正良泰公司已轉售本人…依法正良泰應向台北市○○區○
    ○段七小段六八八地號東星大樓都市更新會指定本件買賣標
    的物之登記名義人為本人。為免更新會不明此事而損害本人
    之權益，特委請鄭大律師代函向更新會通知，並請責更新會
    配合辦理相關程序」（見原審審訴字卷第34、35頁），係將
    被上訴人正良泰公司出賣系爭房地予上訴人之事通知被上訴
    人東星大樓都更會，並表示被上訴人正良泰公司應向被上訴
    人東星大樓都更會指定登記其為系爭房地之所有權人，此係
    上訴人本於系爭買賣契約之債權人身分所為告知系爭房地買
    賣之事項，並無通知被上訴人正良泰公司將系爭房地移轉登
    記請求權讓與上訴人之意旨，自非直接本於系爭房地所有權
    移轉登記請求權人之身分而為請求，自難認上訴人以上開律
    師函踐行債權讓與之通知。又上開律師函雖記載「本件本人
    既然是3D及4F二戶之新買受人，自得承受正良泰公司之買受
    人權益。即不然亦是有利害關係之第三人，依法得就上開3D
    及4F二戶之分期尾款為清償，並依法取得債權人之權利。更
    新會就上開3D及4F二戶依法尚無解約之權利。此並委請鄭律
    師一併通知更新會」（見原審審訴字第35、36頁），細繹其
    前後文之真意，乃係上訴人表示其就系爭預定買賣契約書之
    履行有利害關係，得清償系爭房地之買賣價金，及被上訴人
    東星大樓都更會就系爭房地尚無解約之權利等意旨，並非以
    該律師函通知被上訴人東星大樓更新會債權讓與之事實而具
    有通知之效力。綜上，上訴人主張系爭買賣契約第2條、第4
    條之約定，已可證明上訴人與被上訴人正良泰公司間有前揭
    債權讓與之合意云云，應無可採。準此，上訴人以受讓系爭
    預定買賣契約書之移轉系爭房地債權，請求被上訴人東星大
    樓都更會移轉登記系爭房地為其所有，洵屬無據。
六、上訴人主張其就系爭預定買賣契約書之履行，為有利害關係
    之第三人，得就系爭房地之分期尾款為清償，依法取得債權
    人之權利，請求被上訴人東星大樓都更會移轉登記系爭房地
    等語，被上訴人東星大樓都更會則辯稱：被上訴人正良泰公
    司自95年9月1日給付系爭預定買賣契約第18期價金之後，即
    未再給付任何款項，其已解除系爭預定買賣契約等語。經查
    ：
  (一)系爭預定買賣契約書第4條第1項第(二)款約定「其餘買賣價款
    新台幣一千八百四十四萬八千一百四十元（含土地、建物及
    停車位價款），甲（即被上訴人正良泰公司）乙（即被上訴
    人東星大樓都更會）雙方同意依買賣標的實質工程進度分期
    繳納，詳見附件二分期付款明細表。逾期仍未給付時，視為
    違約論，乙方（即被上訴人東星大樓都更會）不另通知並同
    意依第十二條第二項之違約條款規定處理」（見原審審訴字
    卷第72頁），被上訴人正良泰公司依約自有給付系爭預定買
    賣契約各期買賣價款之義務。被上訴人東星大樓都更會辯稱
    被上訴人正良泰公司自95年9月1日給付第18期價金後，即未
    再給付任何款項等語，為上訴人所不爭。上訴人雖主張：系
    爭工程自第18期至第25期並無實質進度，正良泰公司不須付
    款云云，並提出聖洪建築師事務所98年3月12日洪(98)字第0
    131201號函、東星大樓都市更新會98年3月22日會議議程及
    預算書為證（見原審重訴字卷第33頁至第43頁背面），惟系
    爭工程第18期至第25期之工程，係由訴外人豐椿營造有限公
    司（下稱豐椿公司）自96年6月至97年10月施作，被上訴人
    東星大樓更新會並已給付豐椿公司第18期至第25期之工程款
    等情，有工程請款單、「台北巿東星大樓都巿更新重建工程
    」契約轉讓協議書、案主請款明細表附卷可稽（見原審重訴
    字卷第83、95至97頁）。由上開工程請款單，可知豐椿公司
    於96年11月12日就第18、19、20及25期完成室內隔間、鋁窗
    框按裝、1樓以上外牆打底、門窗玻璃按裝等工項後提出請
    款之申請。再者，豐椿公司施作系爭工程時，外牆磁磚工程
    之報酬為714萬153元（即第20期「外牆1:3MT貼二丁掛面磚6
    *23 30%」214萬1,874元、第21期「外牆1:3MT貼二丁掛面磚
    6*23 70%」499萬8,279元）（見原審重訴字卷第96、97頁）
    ，惟恆合營造有限公司（下稱恆合公司）預算書載列之金額
    僅有50萬元（見原審重訴字卷第38頁背面），應係修補豐椿
    公司施工之瑕疵。另依證人恆合公司工地主任蔡坤原證稱：
    「（(提示原證11)第19期到25期工程之工項，於98年三月間
    ，是否尚未施作？抑或施作尚未完成？）十九項完成百分之
    九十，第二十項、二十一項大概完成百分之九十五，第二十
    二項完成百分之八十，二十三項百分之九十九、二十四項完
    成百分之九十，二十五項大概是百分之七十」「（接手時有
    瑕疵是否會去修補？）會」「（原告訴訟代理人問：證人當
    時是接手未完成的部份，還是修補瑕疵？）未完成部分」等
    語（見原審重訴字卷第104頁背面），足見證人蔡坤原於98
    年3月間至東星大樓重建工程工地時，系爭工程契約第19期
    至第25期之項目（見原審重訴字卷第50頁），除第25期為70
    %，其餘工期約有90%以上之完成度，其中第23期之「電梯按
    裝完成」乙項至99%，第20期「2F以上外牆打底完成」及第2
    1期「2F以上外牆磁磚完成」等項目亦達95%，自難僅以卷附
    恆合公司之預算書（見原審重訴字卷第37頁至第43頁背面）
    ，遽認系爭工程自第18期至第25期並無實質進度。故豐椿公
    司確已施作系爭工程第18期到第25期之工作，上訴人上開主
    張，要無足採。系爭工程第18期至第25期既有實質進度，被
    上訴人正良泰公司自有付款義務。
  (二)系爭預定買賣契約書第12條第2項：「甲方（即被上訴人正
    良泰公司）違反第四條規定者，乙方（即被上訴人東星大樓
    都更會）得解除本契約並沒收依土地及建物總價金百分之三
    十計算之金額，但該沒收金額超過已繳價款時，則以已繳價
    款為限。」被上訴人正良泰公司於95年9月1日給付第18期款
    之後，即未再給付系爭房地之價金，且系爭工程第18期至第
    25期既有實質進度，被上訴人正良泰公司自有依約付款之義
    務。被上訴人東星大樓都更會於97年4月29日以台北仁愛路
    （24支）郵局第270號存證信函請求被上訴人正良泰公司給
    付房地價款，並聲明被上訴人正良泰公司有付款遲延情形。
    另於97年6月5日寄發臺北仁愛路(24支)郵局第397號存證信
    函予被上訴人正良泰公司為解除系爭預定買賣契約之意思表
    示，該存證信函已於97年6月6日送達予被上訴人正良泰公司
    等情，有存證信函暨中華郵政掛號郵件收件回執附卷可稽（
    見原審審訴字卷第80至85頁；本院卷第89至93頁）。是被上
    訴人間之系爭預定買賣契約，業於97年6月6日合法解除。
  (三)上訴人另主張其代位被上訴人正良泰公司，以被上訴人正良
    泰公司對被上訴人東星大樓更新會之所謂保留款返還請求權
    ，與被上訴人東星大樓更新會對被上訴人正良泰公司之價金
    請求權相抵銷云云，惟訴外人和昌國際工業股份有限公司（
    下稱和昌公司）因與被上訴人正良泰公司間清償債務事件聲
    請強制執行，經原法院民事執行處96年度執字第26478號受
    理後，核發禁止被上訴人正良泰公司收取對於被上訴人東星
    大樓都更會之履約保證金、工程款等債權，經被上訴人東星
    大樓都更會聲明異議，和昌公司乃訴請確認被上訴人正良泰
    公司對被上訴人東星大樓都更會於110萬5,025元範圍內之債
    權或其他財產權（含履約保證金、工程款、保留款、及保固
    款等債權）存在，並告知於被上訴人正良泰公司，經原法院
    96年度訴字第5343號確認債權存在等事件審理之結果，認被
    上訴人正良泰公司因有逾期未完工及無故停工等違約事由，
    依被上訴人東星大樓都更會與被上訴人正良泰公司間之工程
    承攬契約書第22條第(一)項：「逾期罰款：乙方如不能照契約
    規定期限完工，應按逾期日數，每日賠償甲方損失，按工程
    總價動之一計算逾期罰款，該項罰款在本工程完工後核計。
    甲方得在乙方未領工程款中，或履約保證金中優先扣除，如
    有不足，應由乙方補足，惟逾期罰款以不超過工程總價百分
    之二十為限」之約定（見本院卷第115、116頁），本工程原
    訂完工日期應為95年6月1日，惟被上訴人正良泰公司自95年
    10月3日起即無故停工，被上訴人東星大樓都更會於95年11
    月17日發函通知被上訴人正良泰公司該工程由其收回自理，
    是認迄95年11月20日被上訴人東星大樓都更會收回自理系爭
    工程時止，被上訴人正良泰公司對應負擔逾期罰款債務已達
    5,112萬2,250元（計算式：2億9,722萬2,383元(工程總價)
    ×1/1000×172日＝5,112萬2,250元），未逾系爭工程承攬
    契約書第22條第1項所訂工程總價20％即5,944萬4,476元。
    是被上訴人東星大樓都更會於收受上揭扣押命令後仍得以上
    揭逾期罰款債權對被上訴人正良泰公司之追加工程款債權33
    萬3,495元及保留款債權1,919萬4,419元行使抵銷權，經抵
    銷後，被上訴人正良泰公司已不得對被上訴人東星大樓都更
    會主張任何債權（5,112萬2,250-33萬3,495-1,919萬4,419
    ＝-3,159萬4,436），從而，和昌公司請求確認被上訴人正
    良泰公司對被上訴人東星大樓都更會享有工程款及保留款等
    債權，為無理由，判決駁回和昌公司之請求確定等情，有判
    決影本附卷可稽（見本院卷第63、64頁）。是被上訴人正良
    泰公司對於被上訴人東星大樓都更會已無保留款或其他任何
    債權存在，上訴人主張代位被上訴人正良泰公司，以被上訴
    人正良泰公司對被上訴人東星大樓更新會之債權，與被上訴
    人正良泰公司所負之價金給付債務相互抵銷，核屬無據。
  (四)綜上所述，被上訴人東星大樓都更會與被上訴人正良泰公司
    間之系爭預定買賣契約關係既已消滅，被上訴人東星大樓都
    更會並無移轉系爭房地所有權與被上訴人正良泰公司之義務
    ，上訴人主張以利害關係人之地位清償系爭預定買賣契約之
    價金，要難採取。況上訴人及被上訴人正良泰公司迄未清償
    系爭房地之買賣價金予被上訴人東星大樓都更會，被上訴人
    東星大樓都更會自無移轉系爭房地所有權之義務。故上訴人
    請求其得代位被上訴人正良泰公司，請求被上訴人東星大樓
    都更會移轉系爭房地所有權予被上訴人正良泰公司，再由被
    上訴人正良泰公司移轉予上訴人所有，洵屬無據。
七、從而，上訴人於先位訴訟，依債權讓與之法律關係，請求被
    上訴人東星大樓都更會應將系爭房地移轉登記予上訴人；於
    備位訴訟，依代位權、買賣契約之法律關係，代位被上訴人
    正良泰公司請求被上訴人東星大樓都市更新會應將系爭房地
    移轉登記與被上訴人正良泰公司，再由被上訴人正良泰公司
    移轉登記與上訴人，為無理由，均不應准許。原審為上訴人
    敗訴之判決，並無違誤，上訴人求予廢棄改判，為無理由，
    應予駁回。
八、兩造其餘攻擊防禦及未經援用之證據，經本院審酌後，認與
    本判決之論斷不生影響，爰不一一論駁，併予敘明。
九、據上論結，本件上訴為無理由。依民事訴訟法第449條第1項
    、第78條、第463條、第385條第1項前段，判決如主文。
中    華    民    國   100    年    11    月    30    日
                    民事第十一庭
                        審判長法  官  詹文馨
                               法  官  傅中樂
                               法  官  徐福晉
正本係照原本作成。
如不服本判決，應於收受送達後20日內向本院提出上訴書狀，其
未表明上訴理由者，應於提出上訴後20日內向本院補提理由書狀
（均須按他造當事人之人數附繕本）上訴時應提出委任律師或具
有律師資格之人之委任狀；委任有律師資格者，另應附具律師資
格證書及釋明委任人與受任人有民事訴訟法第466條之1第1項但
書或第2項（詳附註）所定關係之釋明文書影本。如委任律師提
起上訴者，應一併繳納上訴審裁判費。
中    華    民    國   100    年    12    月    5     日
                              書記官  秦仲芳
附註：
民事訴訟法第466條之1（第1項、第2項）：
對於第二審判決上訴，上訴人應委任律師為訴訟代理人。但上訴
人或其他法定代理人具有律師資格者，不在此限。
上訴人之配偶、三親等內之血親、二親等內之姻親，或上訴人為
法人、中央或地方機關時，其所屬專任人員具有律師資格並經法
院認為適當者，亦得為第三審訴訟代理人。